【裁判字號】    89,訴,1782
【裁判日期】    900524
【裁判案由】    指定建築線
【裁判全文】
臺北高等行政法院判決                            八十九年度訴字第一七八二號
                              .
    原      告  甲○○○
    訴訟代理人  丙○○
                乙○○
    被      告  桃園縣政府
    代  表  人  許應深代理縣.
    訴訟代理人  丁○○
                戊○○
右當事人間因指定建築線事件，原告不服內政部中華民國八十九年八月十七日台（八
九）內訴字第八九○四六五七號再訴願決定，提起行政訴訟。本院判決如左：
    主  文
原告之訴駁回。
訴訟費用由原告負擔。
    事  實
緣原告所有坐落桃園縣龜山鄉○○段第四八二、四八三地號等二筆土地，因有建築之
需要，乃委託訴外人詹俊三於民國（下同）八十八年七月二十八日代為申請指定建築
線，經被告以八十八年八月十日八八府工都字第一六四九四一號函復略以：「．．．
說明：．．二、查四八三地號土地係由公園以附帶條件變更為住宅區，惟附帶條件規
定應另行擬定細部計畫（保留必要之公園用地九、七五公頃與擬具公平合理之事業及
財務計畫），並俟細部計畫完成法定程序發布實施後始得發照建築。目前細部計畫尚
未發布實施，依都市計畫法第十七規定應限制其建築使用及變更地形。三、又查龜山
都市計畫由公園及鄰里公園兼兒童遊戲場以附帶條件變更為住宅區案，龜山鄉公所目
前正辦理專案檢討中。四八三地號土地之建築線仍請台端俟專案變更完竣後，再行申
請。」。原告不服，提起訴願、再訴願，遞遭決定駁回，遂向本院提起行政訴訟。茲
摘敘兩造訴辯意旨如次：
甲、原告方面：
一、聲明：求為判決
１、再訴願決定、訴願決定及原處分均撤銷。
２、命被告另為適法之處分。
３、訴訟費用由被告負擔。
二、陳述：
１、本件原告僅針對四八三地號土地乙筆，經被告否准指定建築線部分表示不服。系
    爭四八三地號土地，係經被告於八十年六月四日以八十府工都字第五一二三一五
    號公告實施變更龜山都市計畫時，將之納入公園用地附帶條件變更為住宅區。其
    附帶條件為「應另行擬定細部計畫（保留必要之公園用地九、七五公頃與擬具公
    平合理之事業及財務計畫），並俟細部計畫完成法定程序發布實施後始得發照建
    築」。然該都市計畫自八十年發布以來，已將近十年，其細部計畫遲未發布實施
    ，被告因而援引都市計畫法第十七條第二項前段規定：「未發布細部計畫地區，
    應限制其建築使用及變更地形」否准本件四八三地號土地指定建築線之申請。惟
    依都市計畫法第十七條第二項但書規定意旨，乃在對於主要計畫公布已逾二年以
    上，因細部計畫未公布，致受不得建築使用及變更地形限制之都市計畫土地，在
    可指定建築線之情形下，得依有關建築法令之規定，申請指定建築線，核發建築
    執照，解除其限建，以保障人民自由使用財產之憲法上權利，此為司法院釋字第
    四○六號解釋所明示。因此，被告僅以都市計畫法第十七條第二項前段規定，否
    准原告指定建築線之申請，非法剝奪人民財產權利，於法自有不合。依司法院釋
    字第四○六號解釋意旨，該主要計畫書所定之附帶條件，係對於法律有明文規定
    之事項（即都市計畫法第十七條第二項但書），另為限制人民權利之表示，故被
    告以附帶條件而課人民不能自由使用土地建築，自始違法不當。且其附帶條件內
    容，就公園用地九、七五公頃之取得部分，顯係逾越都市計畫法第十五條第一項
    第十款規定之範圍，該附帶條件不僅違反法律保留原則，且係對人民財產權利作
    無法律期限之限制，而其條件之成就與否，僅憑政府單方作為，無視於對人民財
    產權利應予尊重，更屬違法不當。
２、被告於桃園縣境內，對於若干都市計畫地區，在未發布其細部計畫，且所定附帶
    條件尚未成就前，即已核發建照者，實有眾多案例，例如大溪埔頂地區、大園果
    林地區、龍潭地區．．．等，而上開地區核發建照所依據之法令，即為都市計畫
    法第十七條第二項但書規定。因此，被告援引同法第十七條第二項前段之規定，
    作為否准本件建築線指定之申請，顯係搪塞之詞，自屬不足採信。
３、依台灣省建築管理規則第二條第一項規定，本件四八三地號土地面臨龜山鄉○○
    路○○路寬度在六米以上，人車通行無阻，且該道路兩側之建築物，率皆以該道
    路為建築線之指定，被告亦皆發給建照，此有龜山鄉○○路之地籍圖謄本、土地
    登記簿謄本以及現場照片六幀可為證明。且依台灣省建築管理規則第四條第一項
    規定：「本規則所稱現有巷道包括左列情形：一、供公眾通行，具有公用地役關
    係之巷道。二、私設道路經土地所有權人出具供公眾通行同意書或捐獻土地為道
    路使用，經依法完成土地移轉登記手續者。三、本法七十三年十一月七日修正公
    布前，曾指定建築線之現有巷道，經縣市主管建築機關認定無礙公共安全、公共
    衛生、公共交通及市容觀瞻者。」本案龜山鄉○○路確屬符合上開第一、二款規
    定之現有巷道，無庸置疑。就法律規定而言，明德路長久以來，即屬供公眾通行
    ，具有公用地役關係之巷道，且在七十三年十一月七日前，被告即曾以其為指定
    建築線之現有巷道。茲以實務案例言，被告建管單位自六十五年迄今，以明德路
    為指定建築線之現有巷道而核准建築執照之實例（由於原告非上開土地之所有權
    人，因此，無從調閱其建造執照、使用執照之謄本，僅能陳報其案號），如下：
（一）龜山鄉公所於六十五年間就龜山鄉○○段第八五九地號土地核發之龜鄉建執照
      字第一九四號建造執照。
（二）被告於七十一年間就大同段第三四九、三四九之一地號土地核准之（71）第七
      八二號建造執照。
（三）被告於八十四年就大同段第六五七地號土地核准之（84）其字第三二四號建造
      執照。
（四）被告於八十九年就大同段第三七○、三七一地號土地核准之（89）會龜字第二
      ○九、二一○號建造執照。
（五）被告於八十九年就大同段第三七二地號土地核准之（89）會龜字第一七三八號
      建造執照。
（六）被告於八十九年就大同段第四二三地號土地核准之（89）會龜字第二○八三號
      建造執照。
（七）被告於八十九年就大同段第四二五地號土地核准之（89）會龜字第一九三六號
      建造執照。
    上開七件案例雖非在系爭都市計畫由公園以附帶條件變更為住宅區用地範圍之內
    ，惟亦可證明系爭土地係屬可以指定建築線之情形，基於同一事件應為相同處理
    之原則，本件四八三地號土地係能依法確定其建築線，應屬可採。
乙、被告方面：
一、聲明：求為判決駁回原告之訴，訴訟費用由原告負擔。
二、陳述：
１、本件四八三地號土地原屬龜山都市計畫公園用地，被告於八十年六月四日以八十
    府工都字第五一二三一五號公告實施變更龜山都市計畫（第一期公共設施保留地
    專案通盤檢討）案時，將上開公園用地以附帶條件變更為住宅區。附帶條件內容
    為：「應另行擬定細部計畫（保留必要之公園用地九、七五公頃與擬具公平合理
    之事業及財務計畫），並俟細部計畫完成法定程序發布實施後始得發照建築」。
    目前該細部計畫尚未發布實施，依都市計畫法第十七條第二項規定，未發布細部
    計畫地區，應限制其建築使用及變更地形。
２、又龜山都市計畫由公園及鄰里公園兼兒童遊戲場以附帶條件變更為住宅區案，因
    實質上無法執行，故龜山鄉公所（擬定機關）目前正辦理專案檢討中；基於上述
    緣由及都市計畫法第十七條規定，本件四八三地號土地指定建築線之申請，被告
    退請原告俟都市計畫專案變更完竣後再行提出，依法並無不合。
３、另原告所援引司法院釋字第四○六號解釋，對是否應核准發照建築仍應回歸母法
    及都市計畫法之規定，被告依法行政，洵無違誤。
４、原告主張本件四八三地號土地應依都市計畫法第十七條第二項後段但書規定，准
    予確定建築線。惟本件四八三地號土地，雖名為住宅區，但其附帶條件尚未成就
    ，依內政部八十七年一月二十三日台（87）內營字第八七七一一二八號函釋略以
    ：「主管機關應即考量可否指定建築線核發建築執照，尚非應即指定建築線核發
    建築執照。」，則被告自有裁量之權，故被告否准原告之申請案，尚無不當。
５、按都市計畫法第二十六條規定五年定期通盤檢討之必要變更，不具行政處分之性
    質，自不得提起訴願、再訴願（司法院釋字第一五六號解釋理由參照）。查本件
    四八三地號土地，原龜山都市計畫係規劃為公園用地，被告依都市計畫法第二十
    六條規定辦理該都市計畫通盤檢討之變更，並依同法第十九條至第二十一條及第
    二十八條規定，辦理公開展覽、提桃園縣都市計畫委員會審議、層報臺灣省都市
    計畫委員會審議，及層報臺灣省政府核定，並依臺灣省  府八十年三月十三日八
    十府建四字第一五八一九五號函，於八十年六月四日以八十府工都字第五三三一
    五號公告實施變更龜山都市計畫（第一期公共設施保留地專案通盤檢討）案，其
    辦理過程均依法，並無不當。至於附帶條件，原告如認有不妥，自應依都市計畫
    法定程序辦理。
６、該公園以附帶條件變更為住宅區用地上之其他土地，並無發給建築執照之實例。
    又原告所提明德路核准建築執照之案例，並非位於系爭都市計畫由公園以附帶條
    件變更為住宅區用地範圍之內，其所提明德路核准建築執照之案例，核屬另案，
    且相關事實條件與本案並不相同，尚難比附援引，亦與本件爭執無涉。
７、原處分並無就系爭土地有無面臨現有巷道而為得指定建築線之情形加以審酌，僅
    依都市計畫法之規定，以系爭土地為未發布細部計畫地區，予以否准原告指定建
    築線之申請，認事用法，洵無違誤。
    理    由
一、按「未發布細部計畫地區，應限制其建築使用及變更地形。」為都市計畫法第十
    七條第二項前段所規定。而同法第十七條第二項但書所規定：「但主要計畫發布
    已逾二年以上，而能確定建築線或主要公共設施已照主要計畫興建完成者，得依
    有關建築法令之規定，由主管建築機關指定建築線，核發建築執照。」，此所謂
    「得依有關建築法令之規定，由主管建築機關指定建築線，核發建築執照」者，
    並非強制規定，該主管建築機關，仍有斟酌裁量之權，亦經內政部八十七年一月
    二十三日台內營字第八七七一一二八號函：「查都市計畫法第十七條第二項但
    書規定，旨在對於未發布細部計畫地區，其主要計畫發布已逾二年，且能確定建
    築線或主要公共設施已照主要計畫興建完成之情形下，主管機關應即考量可否指
    定建築線核發建築執照，尚非應即指定建築線核發建築執照。」釋示在案。
二、本件原告申請指定建築線之桃園縣龜山鄉○○段第四八三地號土地，原屬龜山都
    市計畫公園用地，被告於八十年六月四日以八十府工都字第五一二三一五號公告
    實施變更龜山都市計畫（第一期公共設施保留地專案通盤檢討）案時，將上開公
    園用地以附帶條件變更為住宅區。附帶條件內容為：「應另行擬定細部計畫（保
    留必要之公園用地九、七五公頃與擬具公平合理之事業及財務計畫），並俟細部
    計畫完成法定程序發布實施後始得發照建築」，有被告「變更龜山都市計畫（第
    一期公共設施保留地專案通盤檢討）書」第五章第五節第四目（含註二）以及附
    表八（變更內容綜理表）編號二之「附帶條件或其他說明欄」為憑，亦為兩造所
    不爭之事實。從而，原告所有坐落桃園縣龜山鄉○○段第四八二、四八三地號等
    二筆土地，因有建築之需要，委託訴外人詹俊三於八十八年七月二十八日代為申
    請指定建築線，經被告以八十八年八月十日八八府工都字第一六四九四一號函復
    略以：「．．說明：．．二、查四八三地號土地係由公園以附帶條件變更為住宅
    區，惟附帶條件規定應另行擬定細部計畫（保留必要之公園用地九、七五公頃與
    擬具公平合理之事業及財務計畫），並俟細部計畫完成法定程序發布實施後始得
    發照建築。目前細部計畫尚未發布實施，依都市計畫法第十七規定應限制其建築
    使用及變更地形。三、又查龜山都市計畫由公園及鄰里公園兼兒童遊戲場以附帶
    條件變更為住宅區案，龜山鄉公所目前正辦理專案檢討中。四八三地號土地之建
    築線仍請台端俟專案變更完竣後，再行申請。」，乃被告為顧及該區整體規劃，
    並促進都市計畫有秩序之發展建設，在其細部計畫尚未擬定前，其附帶條件應保
    留之必要公園用地九、七五公頃之坐落位置無法因之確定，且系爭四八三地號土
    地亦未因附帶條件之成就而由公園變更為住宅區，被告為恐變更地形及影響將來
    之發展，乃否准原告指定建築線之申請，屬於被告本於其職權所為之裁量，徵諸
    首揭規定，原處分並無違誤，一再訴願決定予以維持，俱無不合。至司法院釋字
    第四○六號解釋，乃就內政部七十三年二月二十日七十三台內營字第二一三三九
    二號函釋略謂：即使主要計畫發布實施已逾滿二年，如其（主要）計畫書內有「
    應擬定細部計畫後，始得申請建築使用，並應儘可能以市地重劃方式辦理」之規
    定者，人民申請建築執照，自可據以不准等語，認定顯係逾越都市計畫法第十五
    條第一項第十款及第十七條第二項但書規定，另作法律所無之限制，與憲法保障
    人民財產權之意旨不符，應不適用；核與本件被告係依都市計畫法第十七條第二
    項規定，否准原告申請指定建築線之情形不同。另原告所舉明德路核准建築執照
    之諸案例，並非位於系爭都市計畫由公園以附帶條件變更為住宅區用地範圍之內
    ，兩造對此亦均不爭執，從而，尚難執為本件系爭土地應指定建築線之論據，是
    原告所訴，委無可採。原告猶執前詞聲明撤銷，難認為有理由，應予駁回。又原
    處分既無違誤，原告請求判命被告另為適法之處分，即屬無理由，應併予駁回。
據上論結，本件原告之訴為無理由，爰依行政訴訟法第九十八條第三項前段，判決如
主文。
中    華    民    國     九十        年      五      月     二十四      日
                               臺 北 高 等 行 政 法 院  第 三 庭
                                           審 判 長 法  官  徐瑞晃
                                                    法  官  李得灶
                                                    法  官  曹瑞卿
右為正本係照原本作成。
如不服本判決，應於送達後二十日內，向本院提出上訴狀並表明上訴理由，如於本判
決宣示後送達前提起上訴者，應於判決送達後二十日內補提上訴理由書（須按他造人
數附繕本）。
中    華    民    國     九十        年      五      月     二十四      日
                                                    書記官  方偉皓


司法院資訊處製作；財團法人民間司法改革基金會備份。
